最高法院民事判決　　　　　　　九十四年度台上字第五七九號
　　上　訴　人
　　即再審原告　日商東興海運株式會社
　　　　　　　　　　　　32號.
　　　　　　　　　　　 Me.
　　　　　　　　　　　　 Ch.
　　　　　　　　　　　　 00.
　　法定代理人　井高大介Da.
　　訴訟代理人　林昇格律師
　　複 代理 人　李志成律師
　　被 上訴 人
　　即再審被告　友聯產物保險股份有限公司（即台灣中國航聯
　　　　　　　　產物保險股份有限公司之承受訴訟人）
　　　　　　　　　　　　樓
　　法定代理人　陳佩芳
上列當事人間請求損害賠償再審事件，上訴人對於中華民國九十
三年十二月十七日台灣高等法院高雄分院第二審判決（九十三年
度重再字第六號），提起上訴，本院判決如下：
    主  文
上訴駁回。
第三審訴訟費用由上訴人負擔。
    理  由
本件上訴人主張原法院八十九年度保險上字第九號確定判決（下
稱原確定判決）有民事訴訟法第四百九十六條第一項第一、二款
之事由，向原法院提起再審之訴，無非以：原確定判決既認定關
於運送契約債務不履行部分，應適用日本法，惟日本國際海上貨
物運送法第十三條第一項及第五項規定除非託運人於託運時明確
告知運送物之種類及價值並記載於載貨證券，否則運送人得主張
單位責任限制。今系爭載貨證券上僅記載貨物之品名、產地、數
量、件數、毛重、體積，且託運人未向伊申報貨物之價值並記載
於載貨證券，原確定判決竟依最高法院若干判決之見解，認定既
尚得依公開市場之交易行情客觀估計系爭貨物之價值，伊不得主
張單位責任限制，復未依法行使闡明權，忽視伊於前程序原審所
提出我國駐日代表處認證之日本律師法律意見書，即有民事訴訟
法第四百九十六條第一項第一款適用法規顯有錯誤及同條項第二
款判決理由與主文顯有矛盾之再審事由等情，為其主要論據。
原審以：本件為涉外民事事件，依我國涉外民事法律適用法第六
條第一、二項規定，應以日本法為準據法。關於貨物運送債務不
履行部分，應適用日本國際海上貨物運送法之規定。原確定判決
認定應以日本法為準據法，惟未有如上訴人所稱係直接援引我國
最高法院判決為解釋基礎之情形。上訴人指原確定判決係以日本
法為準據法，復以我國最高法院判決意旨解釋該法文，尚有誤會
。又兩造於前程序中並未就此提出日本法院關此部分之相關見解
，然仍有共同詢問日本法學專精人士（前程序原審五卷一七一頁
），上訴人所指日本律師事務所函文並未言及此一部分（同卷八
三頁），其所提及日本實務該部分之見解時，僅稱尚待查證，即
可認此部分因無法認定而得逕由我國法院就該日本國際海上貨物
運送法條文為解釋，原確定判決亦無違反應行使闡明權而未行使
之情形，因兩造既已就此部分有所查證，而事實上亦無法查明，
且關於日本國際海上貨物運送法第十三條第一、五項規定之解釋
，依民事訴訟法第二百八十三條規定，得由我國法院依職權為之
，原確定判決雖以日本法為本案債務不履行部分之準據法，惟所
採取之解釋方式，並無適用法規顯有錯誤或判決理由與主文顯有
矛盾之情形等詞，認上訴人所提起之本件再審之訴，顯無理由，
不經言詞辯論，逕以判決駁回。
按民事訴訟法第四百九十六條第一項第一款所謂適用法規顯有錯
誤，係指確定判決所適用之法規顯然不合於法律規定，或與司法
院現尚有效及大法官會議之解釋，或本院現尚有效之判例顯有違
反，或消極的不適用法規顯然影響裁判者而言，並不包括判決理
由矛盾、理由不備、取捨證據失當、調查證據欠週、漏未斟酌證
據、認定事實錯誤及在學說上諸說併存致發生法律上見解歧異等
情形在內。又同條項第二款所謂：判決理由與主文顯有矛盾，係
指判決依據當事人主張之事實，認定其請求或對造抗辯為有理由
或無理由，而於主文為相反之諭示，且其矛盾為顯然者而言。本
件上訴人所主張日本國際海上貨物運送法第十三條第一、五項關
於「運送物之種類及價值」之規定，及所引述之我國八十八年七
月十四日修正前海商法第一百十四條第二項關於「貨物之性質、
價值」之規定，均涉單位責任限制之解釋。有謂單位責任限制之
規定，乃在保障運送人於遇有非可歸責於運送人之意外事故致貨
物滅失，而無法查證其價值時，得藉以杜絕雙方之紛爭，並減輕
運送人所承受海上變故之風險，故載貨證券上如已記載系爭貨物
之品名、性質、種類、重量、數量、產地等，而依該等記載之內
容得據以計算出其於到貨港當地完好之市場價值時，應無單位責
任限制規定之適用，此乃衡酌立法意旨及海運實務出於目的性解
釋所當然。原確定判決關於單位責任限制部分，以：上訴人簽發
之載貨證券已詳載系爭晶圓、線鋸之品名，並記載其產地、數量
、件數、毛重、體積及總件數，自得依公開市場之交易行情，客
觀估計出系爭貨物之價值，是上訴人執其載貨證券上無貨物性質
及價值之記載，援引單位責任限制額之規定，主張僅祇負擔單位
限制責任云云，自非可採等詞，為其判斷之基礎，未採上訴人抗
辯之見解，依前開說明，尚難認有適用法規顯有錯誤之可言，亦
無判決理由與主文顯有矛盾之情形。原審基此認為上訴人本件再
審之訴顯無理由，不經言詞辯論，逕為駁回之判決，經核於法並
無不合。上訴論旨，指摘原判決不當，求予廢棄，非有理由。
據上論結，本件上訴為無理由。依民事訴訟法第四百八十一條、
第四百四十九條第一項、第七十八條，判決如主文。
中　　華　　民　　國　九十四　年　　三　　月　三十一　日
                      最高法院民事第四庭
                          審判長法官  吳　正　一
                                法官  劉　福　聲
                                法官  黃　義　豐
                                法官  簡　清　忠
                                法官  蘇　達　志
      本件正本證明與原本無異
                                      書  記  官
中　　華　　民　　國　九十四　年　　四　　月　 十四 　日
                                                      Ｃ
